【裁判字號】    96,訴,1783
【裁判日期】    970430
【裁判案由】    給付票款等
【裁判全文】
臺灣臺南地方法院民事判決              96年度訴字第1783號
原      告  丙○○
被      告  甲○○
            乙○○
前二人共同
訴訟代理人  林契名律師
上列當事人間請求給付票款等事件，經本院於民國97年4月16日
言詞辯論終結，判決如下：
    主      文
被告應給付原告新台幣壹佰壹拾肆萬元，及自民國96年8月27日
至清償日止，按週年利率百分之五計算之利息。
被告乙○○應將門牌號碼台南縣永康市○○街302巷17弄1號（建
號：台南縣永康市○○○段4566號）於民國96年7月6日向台南縣
永康地政事務所所為之所有權移轉登記（收件字號：96年永一字
第105080號）塗銷，回復登記為被告甲○○所有。
訴訟費用新台幣肆萬壹仟玖佰捌拾陸元由被告負擔。
    事實及理由
一、原告起訴主張略以：
（一）聲明：
    1.請求判令被告甲○○應給付原告新台幣（下同）1,140,00
      0元，並自民國96年8月26日至清償日止按年息百分之五計
      算之利息。
    2.被告乙○○應將 坐落台南縣永康市○○○段1203-15地號
      上之同地段4566建號建物（即門牌號碼台南縣永康市○○
      街302巷17弄1號之房屋；以下簡稱系爭房屋）於民國96年
      7月6日以贈與為原因向台南縣永康地政事務所所為之所有
      權移轉登記（收件字號：96年永一字第105080號，以下簡
      稱系爭所有權移轉登記）塗銷，回復登記為被告甲○○所
      有。
    3.訴訟費用由被告共同負擔。
（二）陳述：
    1.原告執有被告甲○○因需要資金，經由訴外人陳華力向原
      告調借現款所簽發如附表所示票面金額合計新台幣（下同
      ）1,140,000元之支票7紙（以下合併簡稱系爭支票），詎
      於如附表所示提示日為付款提示，均因存款不足及拒絕往
      來戶而遭退票。爰依票據法之規定，請求被告給付票款1,
      140,000元，及自96年8月27日起至清償日止按週年利率百
      分之5計算之利息。
    2.又被告甲○○於系爭支票屆期前明知已無法兌現，竟於96
      年7月4日將所有之系爭房屋無償贈與其姊姊即被告乙○○
      ，並於96年7月6日完成系爭所有權移轉登記。爰請求撤銷
      被告間就系爭房屋所為之系爭所有權移轉登記，並將系爭
      房屋回復登記為被告甲○○所有。
（三）證據：提出支票及退票理由書、建物謄本及異動索引。
（四）對被告答辯所為之陳述：原告係依票據法第4條、13條、1
      28條第1項規定請求被告甲○○給付票款， 票據之行為為
      不要因行為，被告甲○○為發票人，自不得對抗之。被告
      甲○○所提出之借據、協議字據，其債務均不存在，均係
      捏造。況90年間之借據，記載95年歸還並不合理。
二、被告抗辯略以：
（一）聲明：
    1.原告之訴駁回。
    2.訴訟費用由原告負擔之判決。
（二）答辯意旨略以：
    1.被告甲○○未曾向原告借貸系爭款項，且原告亦從未交付
      系爭支票之款項予被告甲○○，被告甲○○得主張票據之
      原因關係抗辯。而原告應就其已交付借貸金額予被告甲○
      ○負舉證責任。
    2.被告甲○○於80年間即向被告乙○○借款，迄未清償，雙
      方乃同意將系爭房屋移轉登記予被告乙○○，以抵銷借款
      300萬元，並無原告所指不當得利之情形； 被告二人間確
      有借款存在，且地政機關所為之登記有法律上之效力。
    3.系爭支票僅有2張係原告提示，其餘5張均非原告提示。
（三）證據：提出匯款明細表、借據轉帳存摺、存款憑條等為證
            ，並聲請訊問證人黃一誠。
三、經本院會同兩造整理爭點之結果，本件兩造爭執及不爭執之
    事實如下，並以之作為言詞辯論及判決之基礎：
（一）如附表所示之系爭支票為被告甲○○所簽發，屆期經提示
      均未獲付款。
（二）兩造並非系爭支票之直接前後手。
（三）系爭房屋原為被告甲○○所有，於96年7月6日以贈與為原
      因完成系爭所有權移轉登記予被告乙○○。
四、得心證之理由：
（一）原告主張持有被告甲○○所簽發之系爭支票，屆期提示均
      不獲付款乙節，業據提出支票及退票理由書為憑，且為被
      告甲○○所不爭執，堪信原告此部分主張為真實。查：
    1.按票據債務人不得以自己與發票人或執票人之前手間所存
      抗辯之事由對抗執票人，票據法第13條前段定有明文。蓋
      票據行為為不要因行為，即不以給付之原因為要素而得成
      立之行為，凡簽名於票據之人，不問原因如何，均須依票
      上所載文義負責，除執票人取得票據係出於惡意成詐欺者
      外，發票人不得以自己與執票人前手所存抗辯之意由，對
      抗執票人，最高法院49年臺上字第678號判例參照。 本件
      被告甲○○以「未曾向原告借貸系爭金額，且原告亦從未
      交付系爭支票之款項予被告甲○○，原告與被告甲○○間
      並無借貸關係」云云，資為抗辯。惟查，原告與被告甲○
      ○間並非系爭支票之直接前後手，此為原告與被告甲○○
      所不爭執，揆諸前揭說明，被告甲○○以前揭原因關係抗
      辯，自難憑採。
    2.被告甲○○復抗辯系爭支票中僅有2張係原告提示，其餘5
      張均非原告提示云云。惟按提示固為行使票據上權利之要
      件，但並非必須行使追索權之執票人親自為之，提示後之
      轉讓，亦非法所不許。故被告甲○○此部分抗辯，尚難憑
      採。
    3.次按在票據上簽名者，依票上所載文義負責；票據上之簽
      名，得以蓋章代之；發票人應照支票文義擔保支票之支付
      ；執票人向支票債務人行使追索權時，得請求自為付款提
      示日起之利息，如無約定利率者，依年利六釐計算，票據
      法第5條第1項、第6條、第126條及第133條分別定有明文
      。綜上，被告抗辯，均不可採。而原告既持有被告甲○○
      簽發經提示未獲付款之系爭支票，按之前揭規定，原告依
      票據關係請求 發票人即被告甲○○給付票款1,140,000元
      ， 及自系爭支票中最後提示日之96年8月27日起至清償日
      止，按週年利率百分之五（低於票據法規定得請求之百分
      之六）計算之利息，為有理由，應予准許。
（二）原告又主張被告甲○○於系爭支票屆期前明知已無法兌現
      ，竟於96年7月4日將所有之系爭房屋無償贈與其姊姊即被
      告乙○○，並於96年7月6日完成系爭所有權移轉登記乙節
      ，業據提出建物登記簿謄本為憑。惟為被告所否認，並以
      被告甲○○確向被告乙○○借款620萬元，二人乃於90年6
      月20日簽立借據（以下簡稱系爭借據）約定將被告甲○○
      所有之系爭房屋以贈與名義移轉登記予被告乙○○云云，
      資為抗辯。查：
    1.按當事人主張於己有利之事實者，就其事實有舉證之責任
      ；又私文書應由舉證人證其真正；民事訴訟法第277條第3
      57條前段分別定有明文。本件被告二人對其間確有借款62
      0萬元乙節， 僅提出系爭借據為憑，而原告否認系爭借據
      形式上及實質上之真正，按之前揭法律規定，應由被告負
      舉證責任。經查：
      (1)證人即系爭借據之見證人黃一誠證稱「上面名字黃一誠
        是我親簽，簽時是在永康市房子裡面，就是借據上面的
        地址，大約是九十年間，很久了，當時在場人有乙○○
        、甲○○、還有壹個女的。我住北部，我跟乙○○是朋
        友，因他弟弟結婚，我來幫忙，當時談到聘金等錢都是
        乙○○出的錢，還有當時要買這房子乙○○也出了錢，
        出了壹佰萬，陸陸續續還有一些借貸關係，當天有核算
        過，弟弟要結婚談還款的事，才立這借據，乙○○給他
        弟弟的時間是五年，若五年不還，就要過戶房子給乙○
        ○，那房子甲○○並沒有出到半毛錢，金額兩邊都核算
        過，沒問題後我才簽的，借據是他們寫的，借據是他們
        談好現場講現場寫的，他們在談的過程我並沒有全程在
        場，有時會去抽菸，我簽名時他們二人已簽好的，借據
        誰擬的我不清楚，我們來到臺南已經晚上八、九點，談
        到十一點左右，借據應該只有一份，乙○○拿走的。」
        等語，惟觀證人證詞中，提到與被告乙○○到台南時已
        晚上8、9點，再經會算已晚上11時左右，而當時是為了
        被告甲○○要結婚來幫忙，此時談論借款之事，已不合
        情理？況證人證述「……借據是他們寫的，借據是他們
        談好現場講現場寫的……」等語，但系爭借據是打字打
        好的，與證人之證述，亦有矛盾？
      (2)系爭借據之文字為「……於民國九十五年後未全數歸還
        ，因未依約定償還全額欠款，經雙方同意將甲○○名上
        台南縣永康市○○街302巷17弄1號房子（即系爭房屋）
        所有權妨害除去請求權無條件過戶為乙○○所有……」
        等語，觀文字用法，應係95年會算以後才簽的意思。是
        被告抗辯係系爭借據上之日期即90年6月20日所簽， 實
        難採信。
      (3)至於被告另提出被告乙○○於92年間曾陸續匯款予被告
        甲○○乙節，與被告自己抗辯於90年間已為移轉系爭房
        屋所有權之約定（系爭借據）之陳述無涉，自難採為有
        利認定系爭借據為真正之證據。況被告甲○○如90年間
        已有高達620萬元之借款未清 ，於92年再積欠被告乙○
        ○100萬元時，二人所立之協議字據， 竟隻字未提，亦
        不合情理。
      (4)綜上，被告抗辯，均難採信，而被告既無法舉證證明系
        爭借據之真正，自難憑系爭借據認被告二人間確有借款
        存在。 是被告抗辯因被告甲○○欠被告乙○○620萬元
        ，乃以系爭房屋過戶予被告乙○○扺償 其中300萬元債
        務云云，不能採信。是原告主張被告二人於簽訂系爭借
        據時並無620萬元之借款債務存在乙節，為可採信。
（三）按債務人所為之無償行為，有害及債權人者，債權人得聲
      請法院撤銷之，民法第244條定有明文。次按撤銷權之行
      使，旨在保全債務人之責任財產，以確保債權人之債權，
      僅於債務人之行為，於行為時致債權人之債權不能獲得滿
      足，始得行使之，民法第244條第1項所規定「有害及債權
      者」，係指債務人之行為，積極的減少財產，或消極的增
      加債務，因而使債權不能獲得清償之情形，最高法院88
      年臺上字第1504號、81年臺上字第207號及77年臺上字第
      784判決意旨可資參照。經查：
    1.本件被告不能證明被告二人簽訂之系爭借據為真正，並證
      簽訂系爭借據時雙方確有620萬元之債務存在， 已如前述
      ，自應認被告甲○○將系爭房屋「贈與」被告乙○○之行
      為為無償行為。
    2.被告甲○○於96年7月4日將系爭房屋以贈與為原因移轉登
      記予被告乙○○，而系爭支票發票期間為96年7月11 日至
      96年8月26日， 而以系爭支票全被退票，且以系爭所有權
      移轉登記與退票日期之接近觀之，被告甲○○移轉系爭房
      屋予被告乙○○，顯對原告債權之確保有損。是原告主張
      被告甲○○無償移轉系爭房屋予被告乙○○之行為，即系
      爭所有權移轉登記係侵害原告債權乙節，為可採信。
    3.綜上所述，被告甲○○所為以贈與為原因移轉系爭房屋予
      被告乙○○之無償行為既有害於債權人之原告，則原告依
      前揭法律規定主張撤銷被告二人之無償行為（移轉系爭房
      屋之所有權），並請求塗銷系爭所有權移轉登記，將系爭
      房屋回復登記為被告甲○○所有，為有理由，應予准許，
      爰判決如主文第2項所示。
五、兩造其餘之攻擊或防禦方法及未經援用之證據，經本院斟酌
    後，認為均不足影響本判決之結果，自無逐一詳予論駁之必
    要，併此敘明。
六、按訴訟費用，由敗訴之當事人負擔；法院為終局判決時，應
    依職權為訴訟費用之裁判； 民事訴訟法第78條及第87條第1
    項分別定有明文。經核本件訴訟費用額為41,986元，而原告
    之請求為有理由，爰依上開規定確定被告應負擔之訴訟費用
    如主文第3項所示
七、結論：原告之訴，為有理由，依民事訴訟法第78條，判決如
    主文。
中    華    民    國    97    年    4     月    30    日
                        臺灣臺南地方法院民事第二庭
                                法  官  王 獻 楠
┌───────────────────────────────┐
│附表：                                                        │
├──┬───┬──────┬─────┬──────┬────┤
│編號│發票人│  付 款 人  │ 票面金額 │發  票  日  │票據號碼│
│    │      │            │（新台幣）│            │        │
├──┼───┼──────┼─────┼──────┼────┤
│ 1  │甲○○│京城商業銀行│140,000元 │96年7月11日 │0000000 │
│    │      │北台南分行  │          │            │        │
├──┼───┼──────┼─────┼──────┼────┤
│ 2  │甲○○│京城商業銀行│240,000元 │96年7月12日 │0000000 │
│    │      │北台南分行  │          │            │        │
├──┼───┼──────┼─────┼──────┼────┤
│ 3  │甲○○│京城商業銀行│180,000元 │96年7月21日 │0000000 │
│    │      │北台南分行  │          │            │        │
├──┼───┼──────┼─────┼──────┼────┤
│ 4  │甲○○│京城商業銀行│100,000元 │96年7月19日 │0000000 │
│    │      │北台南分行  │          │            │        │
├──┼───┼──────┼─────┼──────┼────┤
│ 5  │甲○○│京城商業銀行│200,000元 │96年7月20日 │0000000 │
│    │      │北台南分行  │          │            │        │
├──┼───┼──────┼─────┼──────┼────┤
│ 6  │甲○○│京城商業銀行│150,000元 │96年7月28日 │0000000 │
│    │      │北台南分行  │          │            │        │
├──┼───┼──────┼─────┼──────┼────┤
│ 7  │甲○○│京城商業銀行│130,000元 │96年8月26日 │0000000 │
│    │      │北台南分行  │          │            │        │
└──┴───┴──────┴─────┴──────┴────┘
上為正本，係照原本作成。
如不服本判決，應於本判決送達後20日內提出上訴狀（須按他造
當事人之人數附繕本）。
中    華    民    國    97    年    4     月    30    日
                                書記官  李 靜 怡


司法院資訊處製作；財團法人民間司法改革基金會備份。
